【裁判字號】    92,交聲更,19
【裁判日期】    920423
【裁判案由】    違反道路交通管理處罰條例聲明異議
【裁判全文】
臺灣臺北地方法院交通事件裁定                  九十二年度交聲更字第一九號
    異議人  甲○○
右列異議人因李哲俠違反道路交通管理處罰條例案件，對於台北市交通事件裁決所中
華民國九十一年十二月三十一日所為之處分（原處分案號：北市裁三字第裁二二－Ｚ
00000000號），聲明異議，本院裁定後異議人抗告，經台灣高等法院於九十
二年二月十八日以九十二年度交抗字第一五二號裁定撤銷原裁定，發回本院裁定如左
：
    主      文
異議駁回。
    理      由
一、本院按受處分人不服道路交通管理處罰條例第八條主管機關所為之處罰者，固得
    依同條例第八十七條第一項規定，於收到裁決書之翌日起二十日內，向管轄地方
    法院聲明異議；惟於訴訟上得為聲明異議之主體者，乃限於該條例第八條之主管
    機關所處罰之受處分人，且異議之標的應限於主管機關以裁決書所為之處分。是
    如非為受處分人聲明異議，或聲明異議之對象非針對裁決書所為之處分，即難認
    其異議合於法律上之程式。
二、查本件受處分人李哲俠於民國九十一年二月二十三日下午一時三十五分許，駕駛
    車號二Ｃ－四一六六號自用小客車行經國道一號中山高速公路南下二四七公里處
    ，為警攔停發現其無照駕駛汽車，嗣由原處分機關於九十一年十二月三十一日以
    受處分人李哲俠有違反道路交通管理處罰條例第二十一條第一項第一款「未領有
    駕駛執照駕車」規定之行為裁處罰鍰新台幣（下同）一萬二千元之處分。
三、如前所述，本件原處分機關前開案號裁決書裁決對象之受處分人為李哲俠，而非
    異議人甲○○，是異議人如認原處分機關之認事用法有所違誤，即應由李哲俠向
    本院為聲明異議，而非由異議人向本院聲明異議，核諸前揭說明，本件異議人之
    聲明異議不合法律上之程式，且無從補正，自應將其異議駁回。
四、本件異議人甲○○具名聲明異議雖主張：其所購買而登記於配偶李屏香名下之二
    Ｃ─四一六六號自用小客車，於九十一年二月二十三日由李屏香駕駛搭載李哲俠
    自中山高速公路南下，因路遠疲累在途中換由李哲俠駕駛，行經國道一號南向二
    四七公里處，經警攔撿查覺李哲俠之駕駛執照甫於同年月十五日經監理單位易處
    逕行註銷（按該駕駛執照於八十九年十二月七日經另案查扣），乃當場舉發李哲
    俠無照駕駛，並扣押二Ｃ─四一六六號車之「行車執照」。經李哲俠告知其自己
    不知駕駛執照已被註銷；而李屏香事先亦不知李哲俠駕駛執照已被查扣，遑論知
    其執照被註銷。然違規人李哲俠避債在外，無從聯絡。異議人因該車「行車執照
    」被代保管、不發還，致小客車長期不能使用，幾經交涉，監理單位卻要求異議
    人代為繳納李哲俠無照駕駛之最高罰鍰一萬二千元始可發還「行車執照」，形同
    「擄照勒罰」，異議人迫於無奈於九十一年十二月十一日前往監理所繳清「李哲
    俠罰鍰」，取回行車執照以便使用自用小客車，交通監理單位此種向無辜第三人
    追討罰鍰之行為，顯然不當等語。然查：異議人本件聲明異議所主張者乃「行車
    執照被代保管而不發還，並於九十一年十二月十一日被要求代為繳納最高額罰鍰
    始得取回行車執照」之行政處分，並非台北市交通事件裁決所九十一年十二月三
    十一日北市裁三字第裁二二─Ｚ00000000號裁決書裁處受處分人「李哲
    俠未領有駕駛執照駕車」之處罰。按人民對於中央或地方機關之行政處分，認為
    違法或不當，致損害其權利或利益者，得依訴願法提起訴願；但法律另有規定者
    ，從其規定；訴願法第一條第一項定有明文。道路交通管理處罰條例第八十七條
    第一項所定交通違規裁決之聲明異議，即屬訴願法第一條第一項但書之例外情形
    。本案異議人甲○○主張不服之標的既係「主管機關任意扣押其行車執照，要求
    代繳受裁決人應繳納之罰鍰」之行政處分，而非裁決所針對受裁決人所為之交通
    裁決，自不能依道路交通管理處罰條例第八十七條第一項規定向本院聲明異議。
    異議人若果認為行政機關之上開行政處分違法或不當，致損害其權利或利益，應
    依訴願法提起訴願，方為正辦，附此說明。
據上論斷，應依道路交通案件處理辦法第十八條，裁定如主文。
中      華      民      國     九十二     年     四     月    二十三    日
                                    臺灣臺北地方法院刑事第八庭
                                          法  官    朱瑞娟
如不服本裁定，應於裁定送達後五日內，向本院提出抗告狀。
右正本證明與原本無異。
                                          書記官    梁淑時
中      華      民      國     九十二     年     四     月    二十四    日


司法院資訊處製作；財團法人民間司法改革基金會備份。
